臺灣高等法院刑事判決
109年度上訴字第4443號
上  訴  人  臺灣桃園地方檢察署檢察官
被      告  梁家萍


上列上訴人因被告違反毒品危害防制條例案件，不服臺灣桃園地
方法院108年度審訴字第790號、第2104號、109年度審訴字第311
號、第478號，中華民國109年10月19日第一審判決（起訴案號：
臺灣桃園地方檢察署108年度毒偵字第1102號、第4463號、第551
1號、109年度毒偵字第268號），提起上訴，本院判決如下：
    主  文
上訴駁回。
    理  由
一、本案經本院審理結果，認第一審判決以檢察官有起訴程序違
    背規定之情事，對被告甲○○為公訴不受理之諭知，核無不當
    ，應予維持，並引用第一審判決書記載之理由（如附件）。
二、檢察官上訴意旨略以：毒品危害防制條例第20條第3項所謂
    「3年後再犯」，應係針對第一次觀察、勒戒或強制戒治執
    行完畢釋放後，3年後始再有施用毒品行為之人（即第二次
    犯），或每隔3年後始再有施用毒品行為之人而設。又檢察
    官採行附命完成戒癮治療之緩起訴處分後，若該緩起訴處分
    經撤銷，因被告事實上已接受等同觀察、勒戒之處遇，竟未
    能履行該條件，自應於撤銷緩起訴處分後就前案依法起訴，
    而無再聲請法院裁定觀察、勒戒之必要。本案被告於民國99
    年間，因施用毒品案件，經檢察官為附命完成戒癮治療之緩
    起訴處分後，因於緩起訴期間內，未依規定履行應遵守事項
    ，經檢察官撤銷該緩起訴處分予以起訴，經臺灣桃園地方法
    院（下稱桃園地院）判處罪刑確定，又於撤銷緩起訴公告後
    3年內之103年間，因施用毒品案件，再經法院判處罪刑確定
    ，則被告本件所為各次施用毒品案件，即應由檢察官逕行起
    訴，原審諭知不受理判決，認事用法顯有違誤，爰依法提起
    上訴云云。　　
三、按犯第10條之罪者，檢察官應聲請法院裁定，或少年法院（
    地方法院少年法庭）應先裁定，令被告或少年入勒戒處所觀
    察、勒戒，其期間不得逾2月；觀察、勒戒後，檢察官或少
    年法院（地方法院少年法庭）依據勒戒處所之陳報，認受觀
    察、勒戒人無繼續施用毒品傾向者，應即釋放，並為不起訴
    之處分或不付審理之裁定；認受觀察、勒戒人有繼續施用毒
    品傾向者，檢察官應聲請法院裁定或由少年法院（地方法院
    少年法庭）裁定令入戒治處所強制戒治，其期間為6個月以
    上，至無繼續強制戒治之必要為止，但最長不得逾1年；依
    前項規定為觀察、勒戒或強制戒治執行完畢釋放後，3年後
    再犯第10條之罪者，適用前2項之規定；毒品危害防制條例1
    08年12月17日修正之條文施行前犯第10條之罪之案件，於修
    正施行後，審判中之案件，由法院或少年法院（地方法院少
    年法庭）依修正後規定處理，109年1月15日修正公布、同年
    7月15日生效施行之毒品危害防制條例第20條第1項至第3項
    、第35條之1第2款分別定有明文。又上開所謂「3年後再犯
    」，應跳脫以往窠臼，以「3年」為期，建立「定期治療」
    之模式，只要本次再犯（不論修正施行前、後）距最近1次
    觀察、勒戒或強制戒治執行完畢釋放，已逾3年者，即該當
    之，不因期間有無犯第10條之罪經起訴、判刑或執行而受影
    響（最高法院109年度台上字第3826號判決意旨參照）。
四、再按現行毒品危害防制條例對於施用第一級或第二級毒品罪
    者，進入司法程序之戒癮治療方式，係採取「觀察、勒戒或
    強制戒治」與「附命完成戒癮治療之緩起訴處分」雙軌制，
    其目的同在給予施用毒品者戒毒自新機會。是以，被告既同
    意參加「戒癮治療」，並由檢察官採行「附命緩起訴」方式
    ，且完成「附命緩起訴」所採用之戒癮治療，事實上已接受
    等同「觀察、勒戒或強制戒治」執行完畢釋放之處遇（最高
    法院109年度台非字第76號判決意旨參照）。反之，縱經檢
    察官為附命完成戒癮治療之緩起訴處分，若被告未完成戒癮
    治療，即無從視為事實上已經「觀察、勒戒或強制戒治」執
    行完畢，仍有觀察、勒戒及強制戒治制度之適用，俾利以機
    構內之處遇方式協助其戒除毒癮，檢察官亦得為不同條件或
    期限之緩起訴處分。　　
五、此外，刑事訴訟法第303條第1款規定，案件有起訴之程序違
    背規定之情形者，應諭知不受理之判決。此所稱之起訴之程
    序違背規定，係指檢察官提起公訴之訴訟行為於程序上有違
    法律之規定而言。而提起公訴之訴訟行為是否於程序上有違
    法律規定，原則上，固是以起訴時所存在之事項及法律規定
    為判斷，惟檢察官起訴後始發生之情事變更事由，致法院不
    能為實體審理及判決亦屬「起訴之程序違背規定」。又對於
    原審諭知不受理之判決上訴時，第二審法院認其為無理由而
    駁回上訴，得不經言詞辯論為之，刑事訴訟法第372條亦有
    明文。
六、經查：
　㈠本件起訴意旨認被告施用第一級毒品海洛因之時間分別為「1
    08年1月8日上午10時許至臺灣桃園地方檢察署（下稱桃園地
    檢署）觀護人室接受採尿起回溯26小時內某時」、「108年7
    月31日下午2時許」、「108年8月6日晚間9時許」、「108年
    11月5日晚間11時許」；施用第二級毒品甲基安非他命之時
    間分別為「108年7月31日晚間9時3分許為警採尿時起回溯12
    0小時內某時」、「108年11月5日晚間11時許」，而觀諸卷
    附本院被告前案紀錄表，可知被告前於99年間，因施用毒品
    案件，經桃園地檢署檢察官以99年度毒偵字第1508號為附命
    完成戒癮治療之緩起訴處分，嗣因於緩起訴期間內，經採尿
    送驗結果呈甲基安非他命及嗎啡陽性反應，桃園地檢署檢察
    官即以100年度撤緩字第191號為撤銷緩起訴處分確定，是被
    告於99年間雖曾經檢察官為附命完成戒癮治療之緩起訴處分
    ，惟因其並未按規定履行完成戒癮治療之條件而遭撤銷，尚
    難等同曾受「觀察、勒戒或強制戒治」執行完畢釋放之處遇
    ，依修正後之毒品危害防制條例第20條第3項、現行同條例
    第24條之規定，應由檢察官基於一次性之整體規劃而重啟處
    遇程序，視被告個案情形，決定是否適合「觀察、勒戒或強
    制戒治」或給予「附命完成戒癮治療緩起訴處分」之機會，
    而不得逕予追訴處罰。
　㈡又檢察官對此提起公訴，分別於108年4月30日、108年11月14
    日、109年2月13日、109年3月10日繫屬於桃園地院，有桃園
    地檢署108年4月29日甲○東良108毒偵1102字第1089028798號
    、108年11月5日甲○東翔108毒偵4633字第1089101132號、10
    9年1月21日甲○東翔108毒偵5511字第1099007499號、109年2
    月20日甲○東翔109毒偵268字第1099016828號函上桃園地院
    收狀戳可憑，則檢察官於起訴時雖尚未違反斯時毒品危害防
    制條例之相關規定，然因起訴後，毒品危害防制條例前開規
    定業已修正施行，桃園地院依修正施行後之規定，以檢察官
    予以起訴之程序已與修正施行後毒品危害防制條例之前開規
    定未符，自有起訴程序違背規定之情事，依刑事訴訟法第30
    3條第1款、第307條之規定，不經言詞辯論，諭知公訴不受
    理，於法核無不合。
　㈢綜此，檢察官以前詞提起上訴，為無理由，爰不經言詞辯論
    ，駁回其上訴。
據上論斷，應依刑事訴訟法第368條、第372條、第373條，判決
如主文。
中　　華　　民　　國　　110 　年　　1 　　月　　25　　日
     　　　　　　 刑事第四庭  審判長法　官  陳筱珮
                                    法　官  吳元曜
                                    法　官  羅郁婷
以上正本證明與原本無異。
如不服本判決，應於收受送達後20日內向本院提出上訴書狀，其
未敘述上訴之理由者並得於提起上訴後20日內向本院補提理由書
（均須按他造當事人之人數附繕本）「切勿逕送上級法院」。
                                    書記官  蔡易霖
中　　華　　民　　國　　110 　年　　1 　　月　　27　　日

附件
臺灣桃園地方法院刑事判決　　　　　  108年度審訴字第790號
                                   108年度審訴字第2104號
                                    109年度審訴字第311號
                                    109年度審訴字第478號
公　訴　人　臺灣桃園地方檢察署檢察官 
被　　　告　甲○○　女　31歲（民國00年00月0日生）
                    身分證統一編號：Z000000000號
                    住○○市○○區○○路000巷00號
上列被告因違反毒品危害防制條例案件，經檢察官提起公訴（10
8 年度毒偵字第1102號、108 年度毒偵字第4463號、108 年度毒
偵字第5511號、109 年度毒偵字第268 號），本院判決如下：
    主  文
本件公訴不受理。
    理  由
一、公訴意旨略以：被告甲○○基於施用第一級毒品海洛因及第二
    級毒品甲基安非他命之犯意，分別為下列犯行：
（一）於民國108 年1 月8 日上午10時至臺灣桃園地方檢察署觀
      護人室接受採尿時起回溯26小時內某時，在臺灣地區某不
      詳地點，施用第一級毒品海洛因1 次。
（二）於108 年7 月31日晚上9 時3 分許為警採尿起回溯96小時
      內某時，在臺灣地區某不詳地點，以不詳方式，施用第二
      級毒品甲基安非他命1 次；復於108 年7 月31日下午2 時
      許，在桃園市○○區○○○街000 號13樓居處內，以將海洛因
      摻入香菸內點火燒烤吸食其煙霧之方式，施用第一級毒品
      海洛因1 次。
（三）於108 年8 月6 日晚上9 時許，在桃園市○○區○○○路0 段0
      00 號天成醫院加護病房內，以針筒注射之方式，施用第
      一級毒品海洛因1 次。
（四）108 年11月5 日晚上11時許，在桃園市○○區○○路000巷00
      號住處，以將海洛因粉末摻入香菸內點火燒烤吸食其煙霧
      之方式，施用第一級毒品海洛因1 次；施用第一級毒品海
      洛因結束後，再於上開地點，以將甲基安非他命置入玻璃
      球內點火燒烤吸食其煙霧之方式，施用第二級毒品甲基安
      非他命1 次。因認被告於上開（一）至（四）所示時、地
      ，分別涉犯毒品危害防制條例第10條1 項、第2 項之施用
      第一級毒品及第二級毒品等罪嫌云云。
二、按起訴之程序違背規定者，應諭知不受理之判決，並得不經
    言詞辯論為之，刑事訴訟法第303 條第1 款、第307 條分別
    定有明文。又犯第10條之罪者，檢察官應聲請法院裁定，或
    少年法院（地方法院少年法庭）應先裁定，令被告或少年入
    勒戒處所觀察、勒戒，其期間不得逾2 月；觀察、勒戒後，
    檢察官或少年法院（地方法院少年法庭）依據勒戒處所之陳
    報，認受觀察、勒戒人無繼續施用毒品傾向者，應即釋放，
    並為不起訴之處分或不付審理之裁定；認受觀察、勒戒人有
    繼續施用毒品傾向者，檢察官應聲請法院裁定或由少年法院
    （地方法院少年法庭）裁定令入戒治處所強制戒治，其期間
    為6 個月以上，至無繼續強制戒治之必要為止。但最長不得
    逾1 年，毒品危害防制條例第20條第1 項、第2 項分別定有
    明文。另被告行為後，毒品危害防制條例第24條有修正，其
    法律適用情形及相關解釋說明如下：
（一）毒品危害防制條例第24條經總統於109 年1 月15日公布修
      正後，雖仍未經行政院公告施行，即修正前第24條：「本
      法第20條第1 項及第23條第2 項之程序，於檢察官先依刑
      事訴訟法第253 條之1 第1 項、第253 條之2 之規定，為
      附命完成戒癮治療之緩起訴處分時，或於少年法院（地方
      法院少年法庭）認以依少年事件處理法程序處理為適當時
      ，不適用之。前項緩起訴處分，經撤銷者，檢察官應依法
      追訴。第1 項所適用之戒癮治療之種類、其實施對象、內
      容、方式與執行之醫療機構及其他應遵行事項之辦法及完
      成戒癮治療之認定標準，由行政院定之」仍為現行有效之
      規定。然我國對於施用毒品者進入司法程序之戒癮治療方
      式，既採「觀察、勒戒或強制戒治」及「附命緩起訴」雙
      軌制，兩者相互為輔，則在第20條第3 項及第23條第2 項
      修正施行後，有關第24條規定之解釋及適用範圍，勢須參
      酌該條此次修法意旨及上揭觀勒、勒戒及強制戒治制度之
      變革，在現行規定文義之範圍內配合調整，否則即無法貫
      徹前述修法目的，合先敘明（亦即毒品危害防制條例第24
      條雖尚未施行，然應參照毒品危害防制條例第20條第3 項
      、第23條第2 項修正之精神及最高法院109 年度台上字第
      3098號、第3135號、第3240號判決意旨為有利被告之解釋
      ）。再觀諸其立法理由略以：「一、為使毒品施用者獲得
      有利於戒除毒品之適當處遇，緩起訴之條件宜回歸刑事訴
      訟法第253 條之2 第1 項規定以變得多元，爰修正第1 項
      規定，並酌作文字修正。二、緩起訴處分是利用機構外之
      處遇，協助施用毒品者戒除毒癮，為達成戒除毒癮之目的
      ，於撤銷緩起訴處分後，宜由檢察官依法繼續偵查或起訴
      ，亦即仍有現行條文第20條觀察、勒戒及強制戒治制度之
      適用，俾利以機構內之處遇方式協助其戒除毒癮，亦得為
      不同條件或期限之緩起訴處分，爰參考刑事訴訟法第253
      條之3 第1 項規定，修正第2 項規定」等語，可知修正前
      最高法院100 年度第1 次及104 年度第2 次決議所認「經
      檢察官為附命緩起訴處分確定後，被告事實上已接受等同
      觀察、勒戒之處遇」之法律見解，顯與前述修法之意旨不
      符，自難繼續採為裁判之依據，則自無從僅因被告曾受附
      命緩起訴處分，逕謂其均無再依第20條第1 項重為聲請觀
      察、勒戒之餘地。
（二）毒品危害防制條例於97年4 月30日修正公布、同年10月30
      日施行後，對於犯該條例第10條第1 項、第2 項之施用第
      一級或第二級毒品罪者，進入司法程序之戒癮治療方式，
      係採取第20條第1 項、第2 項規定「觀察、勒戒或強制戒
      治」及第24條第1 項所定「附命完成戒癮治療之緩起訴處
      分」（下稱「附命緩起訴」）雙軌制，其目的同在給予施
      用毒品者戒毒自新機會。是以，被告既同意參加「戒癮治
      療」，並由檢察官採行「附命緩起訴」方式，且完成「附
      命緩起訴」所採用之戒癮治療完畢，自毋庸復行採取「觀
      察、勒戒或強制戒治」方式，重啟戒除毒癮以代替刑罰之
      處遇程序。又該條例第20條第4 項規定，經依第2 項規定
      為觀察、勒戒或強制戒治執行完畢釋放後，「五年」後再
      犯施用第一級或第二級毒品罪者，適用第1 項、第2 項之
      觀察、勒戒或強制戒治規定；第23條第2 項規定，觀察、
      勒戒或強制戒治執行完畢釋放後，「五年」內再犯施用第
      一級或第二級毒品罪，應依法追訴。亦即被告於觀察、勒
      戒或強制戒治執行完畢釋放後，「五年」內再犯施用第一
      級或第二級毒品罪，不再適用「觀察、勒戒或強制戒治」
      以代替刑罰之處遇程序。被告既完成「附命緩起訴」之戒
      癮治療，事實上已接受等同「觀察、勒戒或強制戒治」執
      行完畢釋放之處遇，如於該條例第23條第2 項所定「五年
      」內，再犯施用第一級或第二級毒品罪，顯現其再犯率甚
      高，原規劃之「附命緩起訴」完成戒癮治療制度功能無法
      發揮成效，已無再次接受「觀察、勒戒或強制戒治」處遇
      之必要。倘被告經「附命緩起訴」，且完成戒癮治療後，
      因其事實上已接受等同「觀察、勒戒或強制戒治」執行完
      畢釋放之處遇，「五年」內再犯施用第一級或第二級毒品
      罪，顯見其再犯率甚高，自應依該條例第23條第2 項規定
      之相同法理，逕行追訴（提起公訴或聲請簡易判決處刑）
      ，而無再依該條例第20條第1 項重行聲請觀察、勒戒或強
      制戒治之必要。再者，被告施用第一級或第二級毒品罪，
      經裁定觀察、勒戒或強制戒治程序者，係以「觀察、勒戒
      或強制戒治」執行完畢釋放後，起算上開「五年」內再犯
      之期間，則被告係經「附命緩起訴」，依同一法理，應以
      經「附命緩起訴」並完成戒癮治療後，而非以「附命緩起
      訴」確定之日，起算該「五年」內再犯之期間，最高法院
      109 年台非字第76號刑事判決意旨可資參照。
三、經查：
（一）被告前於99年間因施用第一、二級毒品案件，經臺灣桃園
      地方檢察署檢察官以99年度毒偵字第1508號為附命完成戒
      癮治療之緩起訴處分確定，緩起訴期間自99年7 月28日起
      至101 年1 月27日止，惟被告於緩起訴期間內，未依規定
      完成戒癮治療之處遇措施，經臺灣桃園地方檢察署檢察官
      以100 年度撤緩字第191 號撤銷緩起訴處分，並以100 年
      度撤緩毒偵字第54號提起公訴，經本院以100 年度審訴字
      第2665號判決判處有期徒刑6 月（共3 罪）、2 月（共2
      罪），應執行有期徒刑1 年6 月確定等情，有臺灣高等法
      院被告前案紀錄表附卷可稽。揆諸前揭意旨，被告於本案
      上開公訴意旨所指（一）至（四）所示時、地施用第一級
      毒品海洛因、第二級毒品甲基安非他命之犯行前，未經任
      何觀察、勒戒及強制戒治之機構內處遇一情，亦有被告前
      案紀錄表1 份在卷可佐；又最高法院雖曾以100 年度第1
      次及104 年度第2 次刑事庭會議決議表示：「檢察官已依
      毒品危害防制條例第24條第1 項為附命完成戒癮治療之緩
      起訴處分，被告事實上已接受等同「觀察、勒戒」之處遇
      ，惟其竟未能履行該條件，自應於撤銷緩起訴處分後依法
      起訴，而無再次聲請法院裁定觀察、勒戒之必要」、「按
      毒品條例於97年4 月30日修正後，對於進入司法程序之戒
      癮治療方式，採取「觀察、勒戒或強制戒治」及「附命緩
      起訴」雙軌制，其目的在給予施用毒品者戒毒自新機會……
      「附命緩起訴」後，五年內再犯施用第一級或第二級毒品
      者，因其事實上已接受等同「觀察、勒戒」處遇」等語，
      而認附命緩起訴處分事實上等同接受「觀察、勒戒」，故
      無須再次給予被告觀察、勒戒之機會，然附命緩起訴處分
      係屬機構外之處遇措施，而與觀察、勒戒等機構內之處遇
      方式有異，業經立法者於修正理由中清楚指明；加以新修
      正之毒品危害防制條例第24條第2 項，對於撤銷附命緩起
      訴後之偵查作為亦已修正為「前項緩起訴處分，經撤銷者
      ，檢察官應繼續偵查或起訴」，而非如修正前「前項緩起
      訴處分，經撤銷者，檢察官應依法追訴」，顯見立法者已
      有意區分機構外之處遇措施（附命緩起訴之戒癮治療）與
      機構內之處遇方式（觀察、勒戒、強制戒治），且認兩者
      並非互斥之選擇途徑，而是授權執法者依照個案之具體狀
      況擇其一或接續適用，則上開最高法院100 年度第1 次及
      104 年度第2 次刑事庭會議決議之前提事實，於毒品危害
      防制條例第24條修正後應已失去存在之正當性，則被告在
      接受機構外之處遇措施後，是否即得剝奪其接受觀察、勒
      戒等機構內之處遇機會，尚非無疑。
（二）另參以施用毒品者具「病患性犯人」之特質，若被告未接
      受完整之戒癮治療期程，是否可認事實上等同接受觀察、
      勒戒之處遇，依照前揭最高法院109 年台非字第76號刑事
      判決意旨，顯見已採取否定之見解，則本件被告係在接受
      前開附命緩起訴處分後，因未遵期接受戒癮治療期程，而
      遭撤銷緩起訴處分，足見被告亦未接受完整之機構外之處
      遇措施，更遑論新法所設另一階段之觀察、勒戒等機構內
      之處遇機會。
（三）綜上所述，本院認立法者基於施用毒品者具「病患性犯人
      」之特質及施用毒品者戒癮治療多元處遇模式之改良，而
      於新法第24條有意區分附命緩起訴處分之機構外處遇措施
      及觀察、勒戒等機構內之處遇機會，並將之視為不同之處
      遇方式，而希冀藉由醫療機構等社政單位之專業評估後，
      使毒品施用者獲得有利於戒除毒品之適當處遇，則執法者
      自不能在未經實質評估之情況下，任意剝奪其不同處遇措
      施之機會，是揆諸前揭規定及說明，雖檢察官前依修正前
      毒品危害防制條例規定提起公訴，起訴程序固未違背當時
      之規定，然依新修正之毒品危害防制條例規定，本案已不
      得追訴，檢察官逕行起訴，其起訴程序即已違背規定。而
      檢察官就施用毒品案件，於偵查階段既可選擇為戒癮治療
      或聲請觀察勒戒之程序，則基於我國目前訴訟進行係以當
      事人原則為主，選擇以何種方式訴追被告，係屬檢察官之
      權限，故自不宜逕就本案為觀察勒戒之裁定，而應諭知不
      受理判決，交由檢察官為適法之處理。爰不經言詞辯論，
      逕為諭知不受理之判決。
據上論斷，應依刑事訴訟法第303 條第1 款、第307 條，判決如
主文。
中　　華　　民　　國　 109　　年　　10　　月　　19　　日
                  刑事審查庭  審判長 法  官  劉美香
                                     法  官  李雅雯
                                     法  官  陳俐文
以上正本證明與原本無異。
如不服本判決應於收受判決後20日內向本院提出上訴書狀，並應
敘述具體理由。其未敘述上訴理由者，應於上訴期間屆滿後20日
內向本院補提理由書(均須按他造當事人之人數附繕本)「切勿逕
送上級法院」。
                                     書記官　趙建舜
中　　華　　民　　國　 109　　年　　10　　月　　20　　日